最高法院民事判決　　　　　　九十四年度台上字第二三二五號
　　上　訴　人　甲○○
　　　　　　　　　　　　10號.
　　訴訟代理人　黃英哲律師
　　　　　　　　黃旭田律師
　　被 上訴 人　高林實業股份有限公司
　　法定代理人　李錫祿
上列當事人間請求損害賠償事件，上訴人對於中華民國九十三年
三月三十日台灣高等法院第二審判決（九十二年度上字第一一○
五號）提起上訴，本院判決如下：
     主  文
原判決廢棄，發回台灣高等法院。
     理  由
本件上訴人起訴主張：伊以訴外人張馨云之名義，向被上訴人分
期付款購買自用小客車一輛，開立以伊為發票人之支票三十六紙
予被上訴人支付各分期款。嗣於民國九十年十月間與被上訴人協
議改以直接匯款之方式給付買賣價款，所交付支票則於伊支付最
後一期買賣價金後再行返還。至九十一年八月最後一期，伊均準
時匯款。詎被上訴人明知已無票據上之權利，竟仍將支票提示，
致伊因存款不足而遭退票，並被列為拒絕往來戶，退票張數計十
一張，金額達新台幣（下同）十六萬三千三百五十元；且伊經常
使用之花旗銀行信用卡，亦因而遭註銷停用，伊之債信因被上訴
人之惡意提示支票而遭嚴重侵害，被上訴人應負侵權行為損害賠
償責任，賠償伊退票金額十倍即一百六十三萬三千五百元之損失
等情，爰依民法第一百八十四條第一項、第一百九十五條第一項
、第一百八十八條第一項前段及第二百二十七條之一之規定，求
為命被上訴人給付一百六十三萬三千五百元並加計法定遲延利息
之判決（上訴人於原審為訴之追加，併依民法第一百八十八條第
一項前段及第二百二十七條之一規定為請求）。
被上訴人則以：上訴人並未擔保如期匯款，於上訴人支付全部價
金前之前，伊無將已交付之支票撤票之理。且上訴人如要求伊當
期支票不予提示，亦應提前於支票到期之七日前匯款並通知伊，
以利撤票作業。然上訴人並未於支票到期前七日匯款並通知伊，
伊自來不及撤票。再上訴人如認為退票嚴重損及信用，理應於第
一張支票退票之初，即應通知伊處理退票事宜，並予收回註銷記
錄，上訴人放任十一張支票全數退票，而遭拒絕往來，又不與伊
聯繫處理，自有過失。伊係善意執有系爭十一紙支票，依票據法
第十一條之規定提示票據，於法有據等語，資為抗辯。
原審維持第一審所為上訴人敗訴之判決，駁回其上訴及追加之訴
，無非以：上訴人以訴外人張馨云名義，向被上訴人分期付款購
買自用小客車一輛，並開立三十六紙支票予被上訴人，用以支付
分期款。嗣於九十年十月間，被上訴人同意上訴人改以直接匯款
之方式給付各分期價款，上訴人依約匯款，至九十一年八月最後
一期款，均準時支付，被上訴人仍將伊已交付之系爭十一紙支票
提示而遭退票，致上訴人支票帳戶因退票而遭列為拒絕往來戶等
情，有上訴人提出之證明書、第一類票據信用資料查覆單各一份
、匯款單四份為證，並為被上訴人所不爭執，堪信為真實。惟上
訴人主張被上訴人明知已收取買賣價款仍將支票提示，致伊之債
信遭受侵害，而請求被上訴人賠償損害，則為被上訴人所否認，
並以上開情詞置辯。按執票人以託收方式提示票據，最晚在票據
到期日之翌日即可順利取得系爭票款（除非被退票），此種情形
，如票據債務人事先要求改以匯款方式清償，除非票據債務人能
於撤銷託收之期限前先行匯款，否則執票人不可能於尚未收到匯
款時，即率然撤銷票據託收，蓋屆期票據債務人未履行匯款，而
票據託收又已撤銷，執票人如要行使票據權利，將只得重行委託
提示，必耽誤票據之提示期限，勢將對執票人不利。本件被上訴
人雖同意上訴人改以匯款方式支付價金，惟上訴人應於撤銷託收
期限前先將款項匯入並通知被上訴人，被上訴人始有義務撤銷託
收，而不提兌支票。其次，上訴人所交付之系爭支票其付款銀行
係花旗銀行高雄分行，而被上訴人之營業所在台北，就被上訴人
而言，屬外埠之支票，如欲撤銷託收，在銀行實務上必須於七天
前提出聲請。故上訴人如要求被上訴人不提示支票，當須於票據
到期日屆至之七天前即將票款匯入清償，被上訴人始來得及撤銷
託收。然上訴人自認其大多為支票到期前一、二天始匯款，或在
當天匯款，則被上訴人仍依期限提示系爭票據，不能指為有何過
失。況支票退票後，被上訴人事後均已將支票返還予上訴人，復
為上訴人所不爭執，被上訴人無雙重受償之可言。被上訴人既無
法及時撤銷各期票據之託收而無過失，其受僱人亦無何過失可言
，被上訴人不可能成立民法第一百八十四條第一項及第一百八十
八條第一項前段之侵權行為。且按民法第一百八十四條第一項規
定侵權行為之規範對象並不包括公司，上訴人依民法第一百八十
四條第一項規定請求被上訴人賠償，洵屬無據。再者，民法第二
百二十七條之一之責任，其成立必須「債務人」因有「不履行債
務」之情事，致債權人人格權受侵害者，始足當之。本件上訴人
因購買汽車，提供支票作為價金之給付，被上訴人係票據權利人
，並非債務人，被上訴人提示票據行使其權利，無債務不履行之
可言。上訴人又未舉證證明被上訴人確有不提示票據之承諾，則
其主張被上訴人提示票據為債務不履行，即無可採。從而，上訴
人依民法第一百八十四條第一項、第一百九十五條第一項、第一
百八十八條第一項前段及第二百二十七條之一之規定，訴請被上
訴人給付一百六十三萬三千五百元本息，自無理由等詞，為其判
斷之基礎。
惟按法人之一切事務，對外均由其代表人代表為之，故代表人代
表法人所為之行為，即屬法人之行為，其因此所加於他人之損害
，該行為人須與法人負連帶賠償之責任，此觀民法第二十七條、
第二十八條自明。是法人董事或其他有代表權之人如因執行職務
加損害於他人，該法人依民法第二十八條及第一百八十四條規定
，應負一般侵權行為損害賠償責任。本件上訴人在第一審主張兩
造協議改以匯款方式給付價款後，被上訴人明知伊已依約付清價
款，已無票據上之權利，仍將原所交付之支票提示，致伊之債信
遭侵害，依民法第一百八十四條第一項、第一百九十五條規定，
請求被上訴人賠償損害；於第二審追加民法第一百八十八條規定
，為其請求權基礎。而被上訴人為法人，上訴人主張其有惡意提
示支票之行為，自須出諸於董事或其他有代表權之人或其受僱人
之行為而產生。則上訴人在第一審主張被上訴人有此侵權行為，
是否併依民法第二十八條及第一百八十四條規定作為其請求之依
據？尚非無疑。原審就此未予推闡明晰，遽以民法第一百八十四
條第一項之規範對象並不包括公司，上訴人不得依該條規定請求
被上訴人賠償，而為上訴人不利之判決，自欠允洽。其次，兩造
協議改以匯款給付價金，上訴人於各原定支票屆期匯款清償，即
屬依債務本旨提出給付，原審以銀行實務上撤銷託收之期限，認
上訴人必須於各支票屆期七天前匯款清償，已非無可議；且兩造
協議後，被上訴人即可撤銷支票之託收，待上訴人有違反協議遲
延付款時，再予提示即可。乃被上訴人未事先撤銷託收，復明知
上訴人已依約匯款清償後，仍不設法撤銷託收反而提示支票，能
否謂無過失？亦待研求。再兩造協議變更以匯款方式為清償後，
系爭支票僅供擔保而已，被上訴人在上訴人無違約遲延付款之情
形下，自不得將支票提示兌現，且應於上訴人付清價金後，將未
經提示之原支票返還上訴人。上訴人既已依約付款，被上訴人竟
違反協議將系爭支票提示遭退票，而不能返還原支票，能否謂毋
須負債務不履行之賠償責任，仍有審酌之餘地。上訴論旨，指摘
原判決不當，求予廢棄，非無理由。
據上論結，本件上訴為有理由。依民事訴訟法第四百七十七條第
一項、第四百七十八條第二項，判決如主文。
中　　華　　民　　國　九十四　年 　十二 　月　二十二　日
                      最高法院民事第二庭
                          審判長法官  蕭　亨　國
                                法官  陳　淑　敏
                                法官  葉　勝　利
                                法官  劉　福　聲
                                法官  黃　義　豐
      本件正本證明與原本無異
                                      書  記  官
中　　華　　民　　國　九十五　年　　一　　月　 十三 　日
                                                      Y
